【裁判字號】    95,重上更(二),192
【裁判日期】    971216
【裁判案由】    損害賠償
【裁判全文】
臺灣高等法院民事判決             95年度重上更(二)字第192號
上  訴  人  乙○○
訴訟代理人  劉興源律師
複  代理人  陳尚宏律師
被  上訴人  捷豐投資股份有限公司（即泰源投資股份有限公司
            之承受訴訟人）
法定代理人  戊○○
訴訟代理人  陳志雄律師
參  加  人  甘有財、林美玲會計師（即恆豐投資股份有限公司
            破產管理人）
訴訟代理人  張自真律師
上列當事人間請求損害賠償事件，上訴人對於中華民國89年4月
27日臺灣臺北地方法院88年度重訴字第2065號第一審判決提起上
訴，經最高法院第2次發回更審，被上訴人並為訴之追加，本院
於97年12月2日言詞辯論終結，判決如下：
    主    文
原判決關於命上訴人給付參加人恆豐投資股份有限公司破產管理
人甘有財、林美玲會計師超過新臺幣仟柒佰捌拾萬零柒佰柒
拾肆元，及自民國八十八年九月二十一日起至清償日止按年息百
分之五計算之利息，及該部分假執行之宣告，暨訴訟費用之裁判
均廢棄。
上廢棄部分，被上訴人在第一審之訴及假執行之聲請均駁回。
其餘上訴駁回。
第一、二審訴訟費用關於上訴部分由上訴人負擔百分之九十三，
餘由被上訴人負擔。
上訴人應另給付參加人恆豐投資股份有限公司破產管理人甘有財
、林美玲會計師新臺幣壹佰玖拾捌萬陸仟肆佰元，及自民國九十
年九月十四日起至清償日止按年息百分之五計算之利息。
其餘追加之訴及該部分假執行之聲請駁回。
第二審關於追加之訴訴訟費用由上訴人負擔。
本判決關於追加之訴所命給付，於被上訴人以新臺幣陸拾陸萬元
為上訴人供擔保後得假執行，但上訴人以新臺幣壹佰玖拾捌萬陸
仟肆佰元為被上訴人供擔保後得免為假執行。
    事    實    及    理    由
一、程序部分：
  (一)按於第二審，原告固不得將原訴變更或追加他訴，但請求之
    基礎事實同一者、擴張或減縮應受判決事項之聲明者，不在
    此限，民事訴訟法第446條第1項及第255條第1項第2、3款分
    別定有明文。查被上訴人於第一審係訴請上訴人應給付參加
    人恆豐投資股份有限公司破產管理人甘有財、林美玲新台幣
    （下同）4085萬6400元及自起訴狀繕本送達翌日起至清償日
    止按年息百分之五計算之利息。嗣於民國（下同）90年9 月
    10日追加聲明：上訴人應再給付參加人198萬6400元，及自
    88年8月13日起至清償日止按年息百分之五計算之利息〔見
    本院89年度重上字第268號案卷（下稱重上卷）第265頁〕，
    其請求之基礎事實同一，僅係擴張應受判決事項之聲明，依
    首開規定自屬合法，先予說明。
  (二)又按當事人不得提出新攻擊或防禦方法，但對於在第一審已
    提出之攻擊或防禦方法為補充者，或是不許其提出顯失公平
    者，不在此限，民事訴訟法第447條第1項第3、6款分別定有
    明文。查上訴人於97年7月17日聲請訊問證人甲○○（見本
    院卷第276至277頁），97年9月8日提出內帳3本（見本院卷
    第309至348頁），經核係補充上訴人於原審清償抗辯之證據
    資料，如不許其提出將顯失公平，爰依前開規定准許提出。
  (三)原被上訴人泰源投資股份有限公司（下稱泰源公司）之法定
    代理人由丁○○變更為邱垂益，此有公司變更登記表附卷可
    稽〔見本院92年度重上更(一)字第168號案卷（下稱更一審卷
    ）第71頁〕，其聲明承受訴訟，應予准許。嗣泰源公司嗣與
    捷豐投資股份有限公司合併而消滅，亦有公司變更登記表（
    最高法院95年度台上字第2344號案卷第74頁），茲合併後存
    續公司即被上訴人捷豐投資股份有限公司於95年7月31日具
    狀聲明承受訴訟，核無不合。被上訴人法定代理人嗣再變更
    為戊○○，亦與公司變更登記表相符（見本院卷第405至410
    頁），其97年11月19日具狀聲明承受訴訟，亦應准許，附此
    說明。
二、被上訴人主張：上訴人原為參加人董事長，竟私自出售該公
    司持有訴外人廣豐實業股份有限公司（下稱廣豐公司）股票
    ，自83年2月19日至84年4月10日，過戶股票614萬5000股，
    得款1億5985萬6400元。上開售股所得除清償參加人對訴外
    人農民銀行、永裕公司債務2700萬元債務外（如附表1），
    其餘1億3285萬6400元均遭上訴人侵占入己。茲參加人怠於
    求償，被上訴人基於債權人地位代位訴請上訴人返還6250
    萬元及2950萬元，均已勝訴確定；餘款4085萬6400元自應返
    還於參加人（159,856,400-27,000,000-62,500,000-29,
    500,000=40, 856,400）。此外，上訴人於84年6月19日至7
    月21日，另過戶參加人名下廣豐公司股票10萬2000股，得款
    198萬6400元，亦應一併返還。爰本於民法第242條代位規定
    ，依侵權行為與不當得利法則、委任關係、公司法第193條
    、破產法第88條規定，請求上訴人返還參加人4085萬6400
    元本息，併追加請求上訴人返還198萬6400元本息等語（於
    原審聲明：上訴人應給付參加人破產管理人甘有財、林美玲
    4085萬6400元，及自起訴狀繕本送達翌日起至清償日止按年
    息百分之五計算之利息。原審為被上訴人全部勝訴判決，上
    訴人提起上訴）。並答辯聲明：上訴駁回。暨追加聲明：上
    訴人應另給付參加人破產管理人甘有財、林美玲198萬6400
    元，及自88年8月13日起至清償日止按年息百分之五計算之
    利息。
三、上訴人則以：緣參加人董事會於83年1月8日決議，授權上訴
    人處分股票，上訴人始出售前開廣豐公司股票，累計得款1
    億6184萬2800元（159,856,400+1,986,400=161,842, 800）
    。扣除被上訴人已代位參加人請求9200萬元部分，餘款6984
    萬2800元（161,842,800-92,000.000=69.842,800），係清
    償參加人附表1、2所示債務共8902萬5626元；其中己○○、
    庚○○向訴外人合作金庫延平支庫各借得2950萬元，由於參
    加人實為借款債務人，上訴人以售股餘款清償，並無不當。
    縱參加人對上訴人仍有債權，亦應由參加人之破產管理人提
    起訴訟，被上訴人無從代位起訴。況且，自84年7月21日出
    售股票末日起算，侵權行為損害賠償已罹於二年時效等語，
    資為抗辯。並上訴聲明：(一)原判決廢棄。(二)被上訴人在第一
    審之訴及假執行之聲請均駁回。及答辯聲明：追加之訴駁回
    。
四、兩造不爭執事實：
  (一)參加人與被上訴人均為廣豐集團之關係企業，83、84年間，
    參加人董事為上訴人（董事長）、庚○○與賀膺才（兼總經
    理，84年9月13日死亡），監察人為劉家傳。參加人於88年5
    月19日經台灣台北地方法院86年度破更一字第1號裁定宣告
    破產，並指定甘有財與林美玲會計師為破產管理人。被上訴
    人對參加人有1億8390萬元借款債權。
  (二)自83年2月19日起至84年4月10日，上訴人出售參加人名下廣
    豐公司股票達614萬5000股，得款1億5985萬6400元。其中
    9200萬元應由上訴人返還參加人─6250萬元經台灣台北地方
    法院86重訴1433號及上訴審判決確定（見原審卷第103頁至
    117頁、本院卷133至155頁、第220頁），另2950萬元由台灣
    台北地方法院90重訴264號及上訴審判決確定（見重上卷第
    268頁至279頁，本院卷第59至62頁）。
  (三)茲上訴人以售股款清償參加人對農民銀行與永裕公司債務
    2700萬元本金（如附表1），售股款尚餘4085萬6400元（159
    ,856, 400-62,500,000-29,500,000-27,000,000=40,856,
    400）。
  (四)自84年6月19日至7月21日，上訴人另過戶參加人名下廣豐公
    司股票10萬2000股，得款198萬6400元；合計售股餘款為
    4284萬2800元（40,856,400+1,986, 400=42,842,800）
  (五)上訴人前以參加人名下廣豐公司股票設質，以及乙○○是否
    曾代參加人清償9200萬元借款，僅屬上開9200萬元訴訟事件
    之爭點，與本件售股餘款4284萬2800元無關。
五、本件爭點為：(一)被上訴人得否代位參加人提起本件訴訟？(二)
    上訴人是否擅自出售參加人名下股票？(三)附表2所示銀行貸
    款等，是否屬參加人之債務？上訴人是否曾以售股價金代償
    附表2所示開支？是否得對抗參加人？茲就兩造論點分述如
    下。
六、關於被上訴人代位參加人起訴方面：
    被上訴人主張其對參加人有1億8390萬元本息之借款債權，
    得代位參加人對上訴人提起本件訴訟。上訴人辯稱本件應由
    參加人破產管理人甘有財、林美玲會計師提起訴訟，被上訴
    人無從代位起訴。經查：
  (一)按債務人怠於行使其權利時，債權人因保全債權，得以自己
    之名義，行使其權利，民法第242條前段定有明文。代位權
    行使之範圍，亦包括提起訴訟之行為在內（最高法院92年台
    上字第1886號判決意旨參照）。
  (二)查上訴人對參加人有借款債權1億8390萬元本息，此為兩造
    所不爭，並有眾信聯合會計師事務所簽證之參加人82年度財
    務報告表為證（見原審卷第15頁），復有本院87年度重上更
    (一)字第28號（見原審卷第17至22頁）、最高法院88年度台上
    字第3364號判決可稽（見原審卷176至178頁），被上訴人據
    以向參加人申報破產債權，亦有申報書可稽（見原審卷第24
    至25頁），堪認被上訴人係參加人債權人。揆諸前開說明，
    參加人怠於行使權利時，被上訴人自得代位訴請上訴人清償
    債務。上訴人雖謂應由破產管理人提起訴訟云云，惟上訴人
    既未證明參加人已行使權利情事，參以被上訴人所代位參加
    人求償6250萬元與2950萬元，最高法院均認於法有據（見本
    院卷第220頁、第59至62頁），則上訴人空言應由參加人起
    訴，即非可採。
七、關於上訴人是否擅自出售參加人名下股票方面：
    被上訴人主張上訴人擅自出售參加人名下廣豐公司股票，侵
    害參加人財產權。上訴人則辯稱參加人董事會於83年1月8日
    決議，授權上訴人處分前開股票。經查：按公司業務之執行
    ，除本法或章程規定應由股東會決議之事項外，均應由董事
    會決議行之，公司法第202條定有明文。被上訴人固主張上
    訴人係擅自出售股票，惟依參加人董事會於83年1月8日決議
    ：「出席董事：乙○○（即上訴人）、庚○○，出席監察人
    ：劉家傳…參、討論事項…擬授權董事長（指上訴人）對外
    借款代位償還，並分批處分廣豐公司股票…。決議：一致通
    過，同時追認董事長前所為之所有行為之資產處置措施。」
    （見原審卷第101頁）。上訴人既經董事會決議出售股票，
    則被上訴人指稱上訴人擅自處分財產致參加人受損，顯非可
    採。至於前開決議有無損害賠償責任，則為另一問題（詳後
    述）。
八、附表2所示項目是否屬參加人之債務；上訴人是否曾以售股
    價金清償附表2所示開支，是否得以對抗參加人方面：
    被上訴人主張上訴人售股餘款4085萬6400元及198萬6400元
    ，均應返還參加人，附表2所示債務與參加人無關，上訴人
    無從以售股餘款清償等語。上訴人則辯稱售股餘款4284萬
    2800元（40,856,400+1,986,400=42,842, 800），均用於清
    償附表2所示開支，已無餘款云云。經查：
  (一)上訴人辯稱：(1)附表2編號1所列150萬元，業於85年2月12日
    匯至參加人在富邦銀行儲蓄部帳戶開設第3261號帳戶，此有
    匯款申請書在卷可考（見重上卷第232頁）。(2)償付參加人
    對會計師費用如附表2編號4所示9萬4629元，此有眾信聯合
    會計師事務所83年6月7日簽證酬金9萬0385元收據、同年7月
    6日4244元收費清單可稽（見重上卷第166、167頁）。(3)附
    表2編號5裁判費47萬0007元，亦有台灣台北地方法院85年2
    月23日15萬0003元、86年2月4日16萬0002元、86年7月4日16
    萬0002元收據各1紙附卷（見重上卷第168、169頁）。(4)支
    付參加人84、86年營利事業所得稅如附表2編號6所示4萬
    6632元，亦有財政部台北市國稅局86年4月14日1萬1223元、
    87年10月22日3萬5409元核定稅稅額繳款書可按（見重上卷
    第170頁）。(5)支付參加人徵信等費用即附表2編號7所示5萬
    5670元，亦有中華徵信所85年12月31日5670元統一發票、87
    年1月21日邦貴企業管理股份有限公司5萬元統一發票在卷可
    查（見重上卷第171頁）。(6)支付參加人律師費用如附表2編
    號8所載39萬元，有85年9月6日1萬元、同年12月26日4萬元
    、86年7月2日10萬元、87年4月16日24萬元律師費收據在卷
    可考（見重上卷第172至174頁）。(7)支付支付對農民銀行
    1500萬元借款之利息如附表2編號9所示46萬8688元，此有農
    民銀行83年2月3日12萬1417 元、同年3月2日12萬1417元、
    同年3月30日10萬9667元、同年4月27日11萬6187收據在卷可
    證（見重上卷第165、166頁）。綜上，上訴人辯稱以售股價
    金支付或清償參加人附表2編號1、編號4至9款項共302萬
    5626元（1,500,000+94,629+470,007+46,632+55,670+390,
    000+ 468,688=3,025,626），確屬真正，應屬可信。
  (二)上訴人固謂參加人前以庚○○、己○○之名義向合作金庫延
    平支庫借款5900萬元，上訴人遂以售股餘款於83年3月15日
    清償2950萬元，同年7月12日再清償2950萬元（即附表2編號
    2、3）云云。惟合作金庫83年7月15日債務清償證明僅記載
    「借戶己○○君於83年3月4日以王昭彭所提供之廣豐公司股
    票2575仟股為擔保品，向本支庫質押借款2950萬元，該款項
    業於83年7月12日清償完畢…」（見更一審卷第60頁），83
    年7月18日債務清償證明亦僅記載「借戶庚○○君於82年6月
    21日以湯桂琴提供1700仟股、王昭彭提供585仟股、高偉伶
    提供220仟股、王延彬提供70仟股合計2575仟股廣豐公司之
    股票為擔保，向本支庫質押借款2950萬元正，該款項業於83
    年3月15日清償完畢…」（見同卷第61頁），是上開清償證
    明僅能證明己○○、庚○○個別向合作金庫借款2950萬元，
    尚不能證明實際借款債務人係參加人。
  (三)己○○於90年12月18日證稱：未任職於參加人，曾在廣豐公
    司任職，不清楚有無將貸款拿給參加人等語（見重上卷第
    304、305頁筆錄）；其對於2950萬元是否轉交參加人竟毫無
    所悉，自無從憑以認定參加人為實際債務人。再者，參加人
    會計丙○○亦於89年4月12日在原審證稱：86年離職前，參
    加人仍存續，至於參加人是否以庚○○、己○○名義向他人
    借款一節，因為我只是依據副總丁○○指示來作帳，對於詳
    細情形並不清楚等語（見原審卷第218頁背面筆錄），復於
    90年12月18日本院準備程序證稱：不清楚參加人是否賣廣豐
    公司股票清償債務，不知道有無以他人名義借款去調度資金
    等語（見重上卷第307、308頁筆錄）。丙○○身為會計，對
    於參加人重要資金往來、有無人頭借款情事理應最為明瞭，
    然其尚且不清楚有無以人頭借款，益徵上訴人所稱人頭借款
    情節並不存在。再其次，縱有人頭借款之舉，所貸得款項必
    然轉交參加人，惟庚○○、己○○於82年6月21日與83年3月
    4 日貸得款項後，迄無交付款項參加人紀錄，殊難認己○○
    、庚○○所借得款項應由參加人清償。
  (四)己○○固於93年3月22日本院準備程序改稱：曾向合庫借
    2950萬元，我是人頭，是賀膺才叫我去貸款的，不清楚款項
    借由何人使用，合庫後來通知我還錢，我嚇一跳，才把催繳
    單拿給上訴人清償，不曉得他是拿何人資金去清償等語（見
    更一審卷第114至115頁筆錄）；並於本院96年4月12日準備
    程序證稱：原本不知向合作金庫借款情事，是賀膺才要求我
    在彰化銀行開立支存戶作為他個人週轉之用，印章也是他刻
    的，後來收到合作金庫催討借款2900萬元至3000萬元信函，
    我想應該是參加人借款，就交給上訴人處理，事後上訴人說
    是參加人用我名義去借款。我不清楚用途與何人辦理借款。
    上訴人說是他清償這筆債務，但不清楚他如何清償及資金來
    源等語（見本院卷第96頁背面至97頁正面筆錄）。己○○既
    非參加人董監事或員工，與參加人本無淵源，何須甘冒遭追
    償風險而以本人名義為參加人借款2950萬元？況且，其於更
    一審證稱曾向合庫借款，嗣於本院改稱原本不知向合庫借款
    情事，其陳述已有重大矛盾；再者，其堅稱為上訴人出名借
    款，卻不清楚款項交付何人，亦與常情不符，自難採信己○
    ○有關其係借款人頭之證詞。
  (五)庚○○未於90年12月18日出庭作證，迨93年3月22日本院準
    備程序始證稱：曾經向合庫借2950萬，也是當人頭，是賀膺
    才叫我去貸款的，錢丁○○拿去的，因為經手是丁○○。不
    是我還錢，是上訴人還錢等語（見更一審卷第114至115頁筆
    錄）。復於96年4月12日準備程序證稱：我是參加人股東，
    個人沒有向合作金庫借款，事後才知道賀膺才之前用我名義
    向合庫借款3000萬元。後來乙○○轉告銀行催討情形，我才
    知道借款事情，不清楚借款用到何處，貸款印鑑是他們偽刻
    我的印章，簽名也不是我簽名，不清楚所借款項用途是在公
    司或者個人等語（見本院卷第97頁背面至98頁正面筆錄）。
    庚○○既不知借款一事，如何擔任參加人之借款人頭？其聲
    稱印章與簽名遭人偽造，益徵並無為人出面借款情事，是其
    證詞無從採為有利上訴人之判斷。
  (六)丙○○固改證稱：印象中，參加人沒有用公司名義去借錢，
    都是用個人的名義去借。主要是由丁○○操盤等語（見更一
    審卷第118頁筆錄）。並於96年4月12日準備程序提出內帳3
    冊（見本院卷第309至348頁）證稱：依據內帳資料，80年12
    月19日3000萬元先轉入劉恩彰銀起支存帳戶內，轉賀膺才再
    轉到參加人帳戶，款項應該有轉入參加人帳戶內，但轉到參
    加人用途不清楚；81年12月17日己○○又借款3000萬元，該
    筆是否係80年12月19日借款換單我不清楚等語（見本院卷第
    99頁背面至100頁正面筆錄）；庚○○於81年12月12日清償
    合庫延平庚○○3000萬元，參加人開立3000萬元支票替庚○
    ○還貸款，至於再借款部分我就不清楚。依小冊子記載12
    月16日乙○○向合庫延平借款3000萬元，但到底是誰我不確
    定等語（見本院卷第100頁正面筆錄）。惟查，丙○○既不
    確定81年12月17日以後有無己○○人頭借款、81年12月16日
    以後有無庚○○人頭借款，其證詞顯有不足，自無從推論參
    加人係實際債務人。再者，證人所提內帳並無收入與支出科
    目，無從明瞭借款資金去向，又無庚○○（82年6月21日）
    己○○（83年3月4日）借款交付參加人之記載，自無從據此
    認定參加人取得上開5900萬元款項。
  (七)上訴人固提出80年12月19日己○○支票存根及參加人在彰化
    銀行之對帳單、合作金庫82年6月21日放款支出傳票（本院
    卷第71至74頁）、庚○○與參加人81年12月間帳戶明細、合
    作金庫81年12月取款憑條、放款償還收入傳票、庚○○81年
    12 月取款憑條、合作金庫82年6月21日放款支出傳票為證（
    見本院卷第76至81頁）；惟前述文件均係庚○○（82年6月
    21 日）、己○○（83年3月4日）借款日以前資料，縱係真
    正亦無從證明簡、劉二人貸款已轉交參加人，上訴人憑以推
    論簡、劉二人係參加人之借款人頭，尚嫌不足。至於台北地
    方法院84年訴字第583號第902號判決，則係借款連帶保證人
    即訴外人王昭彭（上訴人之子）代償庚○○82年6月21日借
    款2950萬元，遂訴請連帶保證人湯桂琴、高偉伶分擔債務（
    見本院卷第300頁），顯與上訴人辯稱以售股餘款清償不符
    ，自不得採為有利上訴人認定。證人甲○○證稱不清楚庚○
    ○是何人人頭等語（見本院卷第288頁筆錄），亦無從為有
    利上訴人之判斷。從而，附表2編號2、3之5900萬元既非參
    加人債務，縱上訴人償付此部分帳款，對參加人亦不生給付
    效力，應予剔除。
  (八)又按受任人因處理委任事務，所收取之金錢、物品及孳息，
    應交付於委任人，民法第541條定有明文。綜上，上訴人依
    董事會決議出售股票所餘4085萬6400及198萬6400元，經支
    付參加人附表2所列編號1、編號4至9所列帳目共302萬5626
    元，既生清償效力，即無需再交付參加人，故參加人僅得請
    求其給付3783萬0774元（40,856,400-3,025,626=37,830,
    774）及198萬6400元。參加人依民法第541條請求上開款項
    既有理由，即毋庸論究得否依侵權行為等訴訟標的請求上
    開3783萬0774元及198萬6400元。
九、被上訴人主張遭剔除之302萬5626元部分，參加人仍得依侵
    權行為與不當得利法則、公司法第193條與破產法第88條規
    定請求給付，且侵權行為時效應於破產管理人知悉時起算云
    云。上訴人辯稱並無侵權行為等情事，上開302萬5626元依
    附表2所列編號1、編號4至9已生清償效力，參加人自不得再
    請求給付，況且侵權行為部分已罹於時效等語。經查：
  (一)按因故意或過失，不法侵害他人之權利者，負損害賠償責任
    ，民法第184條第1項前段定有明文。上訴人係依83年1月8日
    董事會決議出售股票，已如前述，則售股行為即無不法情事
    ，自無成立侵權行為餘地。縱使構成侵權行為，由於破產管
    理人所行使權利仍係破產人所享有者，破產宣告前所發生一
    切效果均不受影響（包括時效進行），故時效不因破產宣告
    而延後起算時點。茲處分股票既由上訴人實施，則時效至遲
    應於出售股票末日（84年7月21日）起算；迨被上訴人88年8
    月17日起訴時亦已罹於2年時效。被上訴人以破產管理人知
    悉為時效起算時點，於法無據。
  (二)再按董事會之決議，違反公司法第193條第1項規定，致公司
    受損害時，參與決議之董事，對於公司負賠償之責，公司法
    第193條第2項前段亦定有明文。被上訴人固謂董事會決議違
    反法令章程等，致參加人受損云云；惟被上訴人並未能證明
    前開董事會決議有何違反法令章程及股東會決議情事，此部
    分請求亦非可取（決議所載參加人前提供賀膺才私人借款之
    擔保品廣豐公司股票6518仟股一節，僅屬9200萬元訴訟事件
    之爭點，已如前述，故本件毋須討論）。
  (三)末按無法律上之原因而受利益，致他人受損害者，應返還其
    利益；破產人應將與其財產有關之一切簿冊、文件及其所管
    有之一切財產，移交破產管理人；民法第179條前段、破產
    法第88條前段分別定有明文。上訴人經授權出售股票，既如
    前述，其收取價金自非無法律上原因，顯無不當得利問題。
    又依破產法第88條文義可知，該條僅係破產人對破產管理人
    之給付義務，並非破產人向他人（如上訴人）請求給付之法
    律基礎，則被上訴人據此請求上訴人向參加人給付302萬
    5626 元，自無可採。
十、綜上所述，被上訴人係參加人債權人，得代位提起訴訟，茲
    上訴人經參加人董事會授權出售廣豐公司股票，首批售股所
    得餘款4085萬6400元，由其代為清償附表2所列編號1、編號
    4至9所列開支部分之302萬5626元，對參加人已發生清償效
    力，故上訴人僅需將剩餘3783萬0774元、第二批售股得款
    198萬6400元，依民法第541條規定給付參加人；其餘本息之
    主張，並不可取。上開302萬5626元部分既發生清償效力，
    則被上訴人就此部分依民法第541條、侵權行為與不當得利
    法則、公司法第193條與破產法第88條規定請求給付，洵屬
    無據；上訴人售股得款支付附表2編號2、3所示共5900萬元
    債務，亦非可取。從而，被上訴人基於代位法則，依民法第
    541條規定，訴請上訴人給付參加人3829萬8462元及自起訴
    狀繕本送達翌日（即88年9月21日）起至清償日止按年息百
    分之五計算之利息，洵屬正當，應予准許；逾此所為請求，
    為無理由，應予駁回。從而，原審就超過上開應准許部分，
    為上訴人敗訴之判決，並為假執行之宣告，自有未洽；上訴
    意旨就此部分指摘原判決不當，求予廢棄改判，為有理由，
    應由本院廢棄改判。至於上開應准許部分，原審判命上訴人
    如數給付，並依兩造聲請為准免假執行之宣告，核無違誤，
    上訴意旨就此部分指摘原判決不當，求予廢棄改判，為無理
    由，應駁回其上訴。被上訴人於本院依前開法則，追加請求
    上訴人給付參加人198萬6400元，及自90年9月10日擴張聲明
    狀繕本送達翌日（即90年9月14日）起至清償日止按年息百
    分之五計算之利息，洵屬正當，應予准許，並依兩造聲請為
    准免假執行之宣告，爰判決如主文；逾此部分所為請求即利
    息請求超過自90年9月14日起算部分，為無理由，應予駁回
    。
十一、本件為判決基礎之事證已明，兩造其餘主張、陳述及所提
      證據，經審酌後，認均與本件結論無礙，不再一一論列，
      併予敘明。
十二、據上論結，本件上訴與追加之訴，均為一部有理由，一部
      無理由，爰判決如主文。
中    華    民    國    97    年    12    月    16    日
                    民事第十七庭
                        審判長法  官  藍文祥
                              法  官  陳麗芬
                              法  官  吳燁山
正本係照原本作成。
如不服本判決，應於收受送達後20日內向本院提出上訴書狀，其
未表明上訴理由者，應於提出上訴後20日內向本院補提理由書狀
（均須按他造當事人之人數附繕本）上訴時應提出委任律師或具
有律師資格之人之委任狀；委任有律師資格者，另應附具律師資
格證書及釋明委任人與受任人有民事訴訟法第466條之1第1項但
書或第2項（詳附註）所定關係之釋明文書影本。
中    華    民    國    97    年    12    月    17    日
                              書記官  于  誠
附註：
民事訴訟法第466條之1（第1項、第2項）：
對於第二審判決上訴，上訴人應委任律師為訴訟代理人。但上訴
人或其他法定代理人具有律師資格者，不在此限。
上訴人之配偶、三親等內之血親、二親等內之姻親，或上訴人為
法人、中央或地方機關時，其所屬專任人員具有律師資格並經法
院認為適當者，亦得為第三審訴訟代理人。
附表1：兩造不爭執之清償項目
┌──┬──────────┬───────┬──┐
│編號│     清償項目       │清償本金      │備考│
├──┼──────────┼───────┼──┤
│ 1  │參加人對農民銀行借款│1500萬元      │    │
├──┼──────────┼───────┼──┤
│ 2  │參加人對永裕公司借款│1200萬元      │    │
├──┴──────────┴───────┴──┤
│                      合計：2700萬元            │
└────────────────────────┘
附表2：上訴人主張應列為清償內容之債務
┌──┬────────────┬──────┬──────┐
│編號│  債務內容              │支付金額    │  備   考   │
├──┼────────────┼──────┼──────┤
│ 1  │匯入參加人在富邦銀行儲蓄│ 150萬元    │            │
│    │部帳戶                  │            │            │
├──┼────────────┼──────┼──────┤
│ 2  │支付參加人積欠合作金庫延│2950萬元    │借款時間：  │
│    │平支庫借款（庚○○名義）│            │82年6月21日 │
├──┼────────────┼──────┼──────┤
│ 3  │支付參加人積欠合作金庫延│2950萬元    │借款時間：  │
│    │平支庫借款（己○○名義）│            │83年3月4日  │
├──┼────────────┼──────┼──────┤
│ 4  │支付參加人對眾信聯合會計│9萬4629元   │            │
│    │事務所之會計師費用      │            │            │
├──┼────────────┼──────┼──────┤
│ 5  │支付參加人另案裁判費    │47萬0007元  │            │
├──┼────────────┼──────┼──────┤
│ 6  │支付參加人84、86年稅捐等│4萬6632 元  │            │
│    │費用                    │            │            │
├──┼────────────┼──────┼──────┤
│ 7  │支付參加人徵信等費用    │5萬5670 元  │            │
├──┼────────────┼──────┼──────┤
│ 8  │支付參加人另案律師費用  │  39萬元    │            │
├──┼────────────┼──────┼──────┤
│ 9  │支付參加人附表1編號1借款│46萬8688元  │            │
│    │利息（83年2至4月）      │            │            │
├──┼────────────┼──────┼──────┤
│    │合    計                │6202萬5626元│            │
└──┴────────────┴──────┴──────┘


司法院資訊處製作；財團法人民間司法改革基金會備份。
